臺灣高等法院臺中分院刑事判決　　　　　　九十一年度上更（一）字第一四四號
　　上　訴　人
　　即　被　告　辛○○
　　　　　　　　丙○○
右上訴人等因偽造文書等案件，不服臺灣臺中地方法院中華民國八十八年九月二十七
日第一審判決（案號：八十八年度訴字第一三九八號，起訴案號：臺灣臺中地方法院
檢察署八十八年度偵字第一二○五二號），提起上訴，判決後，經最高法院發回更審
，本院判決如左：
    主      文
原判決撤銷。
辛○○、丙○○共同連續行使偽造私文書，足以生損害於他人，各處有期徒刑拾月。
辛○○緩刑肆年。
    事      實
一、辛○○、丙○○係夫妻，於民國（下同）八十六年七月五日，由丙○○擔任會首
    ，彼二人分擔招會、開標及收取會款等事項，共同招集壬○○○（陳富春）、己○○○（秀鳳，二會）、甲○○、癸○○（淑如）、戊○○○（張太太）、丁○○○（洪太太）、乙○○、張忍（二會）、黃廷賢（二會）、黃金盆、蔡雪花（
    蔡雪化）、黃金書、林對、陳碧霞、施振揚、施振豐、鄭英男、林靜與楊太太
    （二會）、歐先生、阿明、陳太太等人為會員，參加每會新臺幣（下同）二萬元
    之互助會，採內標，共計二十七會之互助會，約定於每月五日下午八時，在臺中
    市○○路○段三四八巷五之二號三樓其等住處開標，最低底標為二千元，該互助
    會並預計於八十八年九月五日結束。詎辛○○、丙○○竟基於共同意圖為自己不
    法所有之概括犯意聯絡，自八十七年十二月起自八十八年三月止，連續在其等上
    開住處，未徵得施振豐、林靜、丁○○○三人之同意，分別在標單上偽造施振
    豐、林靜、丁○○○三人之姓名及標金利息，持以參與競標而予以行使，並佯
    稱上開會員得標，向施振豐、林靜、丁○○○則佯稱其他活會會員得標及使如
    附表所示其他活會會員陷於錯誤，而每月按期交付會款與辛○○、丙○○，共詐
    取會款三十二萬六千一百元，均足生損害於施振豐、林靜、丁○○○及如附表
    所示其他活會會員。嗣辛○○、丙○○於八十八年四月五日，未依約再招開該次
    互助會之投標，並宣布停標，經會員壬○○○、己○○○、甲○○、癸○○、戊○○○、丁○○○、乙○○等人前往參加債權人會議查詢結果，發現上情，始知
    受騙。
二、案經壬○○○、己○○○訴由臺灣臺中地方法院檢察署檢察官偵查起訴。
    理      由
一、訊據上訴人即被告（以下簡稱被告）丙○○對右揭偽造施振豐、林靜、丁○○○三人之姓名，並偽造標單得標再向活會會員收取會款之犯罪事實，坦承不諱；
    訊據被告辛○○矢口否認右揭犯罪事實，辯稱：本件互助會係其妻丙○○在處理
    的，被告辛○○僅偶而依被告丙○○之囑咐，代向會員收取會款，被告辛○○並
    未參與本件犯罪事實云云。惟查：
  (一)前揭犯罪事實，核與告訴人壬○○○、己○○○指訴情節相符，並經證人癸○○
    、甲○○、乙○○、丁○○○於偵查時結證屬實，另有互助會單一紙附於偵查卷
    內可稽。被告丙○○此部分之自白，應屬可信。本件互助會被害人施振豐、林靜
    、丁○○○等三人係遭冒標，堪信為真實。
　(二)本件互助會係於八十八年四月五日起倒會，有六個活會尚未開標。而證人乙○○
    於本院審理時證稱：（未標之活會尚有何人未標）有六個，是會單編號十、十一
    、十五、十六、二十、二十一號及我本人八號共七個云云（見本院卷第四三頁）
    ，經對照告訴人於偵查時所提出之互助會單（見偵查卷第五頁），除被冒標之人
    有施振豐、林靜、丁○○○三人外，其他活會會員有甲○○、癸○○（淑如）
    、壬○○○（陳富春）、羅張秀鳳（秀鳳，二會）、乙○○（以施振豐名義冒標
    時，乙○○仍為活會會員），雖證人乙○○證述未標之活會會員包括編號十五號
    之丁○○○（洪太太），然被告丙○○業於偵查時坦承冒用丁○○○之名義標會
    ，則未標之活會會員應不包括丁○○○（即已被冒標之死會員），參以告訴人之
    告訴狀表明被詐欺會款之會員，除上開八人（九會）外，尚包括戊○○○（張太
    太）一人（見偵查卷第四頁），且戊○○○於偵查時亦以被害人身分到庭作證（
    見偵查卷第十頁），因此尚未開標之活會會員除甲○○、癸○○、壬○○○、羅
    張秀鳳（二會）外，另一人應為戊○○○。而被告二人先後偽造施振豐、林靜
    、丁○○○三人之姓名，並於標單上偽填得標金額，偽造得標標單，持以參與競
    標而予以行使，自足生損害於施振豐、林靜、丁○○○三人；又向施振豐、林
    靜、丁○○○佯稱其他活會會員得標及使如附表所示其他活會會員陷於錯誤，
    而分別將如附表所示之詐得金額交付與辛○○、丙○○，共詐取會款三十二萬六
    千一百元，益證被告二人上開所為，均有為渠等二人不法所有之意圖。
　(三)本件互助會係由被告辛○○及丙○○邀請壬○○○、乙○○、甲○○、癸○○、
    丁○○○等人參加，而本件互助會標會地點為被告二人之住處，開標時被告辛○○也均在現場，並由被告夫妻輪流開標，另己○○○之會款並均由被告辛○○前
    來收取，而乙○○、甲○○、癸○○、丁○○○之會款，被告辛○○亦曾前來收
    取等情，業據證人己○○○、癸○○、甲○○、乙○○、丁○○○於原審審理時
    分別結證無訛（見原審卷第三五頁背面、第四四頁）。是被告辛○○既曾邀證人
    癸○○等人參加本件互助會，於開標之時復在場與被告丙○○共同輪流主持投標
    ，嗣後並向會員收取會款，被告辛○○應有參與本件互助會，且衡諸常情被告丙○○與被告辛○○間為夫妻關係，難謂被告辛○○就本件犯罪事實與被告丙○○
    無犯意聯絡及行為分擔之理，是被告辛○○所辯，應係卸責之詞，委無足採。
　(四)雖被告二人於本院前審審理時提出八十八年九月三日，被告丙○○與乙○○間電
  話之錄音，其內容為乙○○對於被告丙○○於電話中，明白就本件訟爭之互助會
    ，指乙○○已借丙○○標會之事實，乙○○並不否認，而回答稱：「這是說要逼
    阿龍（辛○○）的爸爸那邊，看會不會同情這個兒子，會不會拿一些錢出來幫忙
    處理，這樣，他若拿出來處理，這根本就可以，這若解決，就可以撤銷，也可以
    緩刑」；「他們都說，今天來去，因為名字都寫進去了啊，我們的意思是要給這
    個案子成立就算」，有該電話錄音譯文一份在卷可憑（見本院前審卷第三六頁）
    ，然證人乙○○於本院審理時證稱：「（錄音譯文）真正的意思是這會是丙○○
    招的，但會單是辛○○寫的，會錢也常是他收，他不能避開這個責任，要叫辛○○父親拿錢出來處理，他父親很有錢，意思是被告夫妻有冒標會，有被冒標的人
    如大家都一起來告較能成立。」「（錄音帶稱『今天來去，因為名字都寫進去了
    啊，我們的意思是要給這個案子成立就算』係何意）意思是要叫他處理錢，也就
    是二個夫妻都有犯罪，本來只要告丙○○，但因會單是辛○○寫的，也有參與收
    會錢及標會的事，所以一起告。」「（是否只有丙○○冒標，她先生並無參加，
    為使其父親出面解決才多告一個）不是，辛○○確實有參與才告的。」（見本院
    卷第四四、四五頁），且被告辛○○亦向被害人己○○○、癸○○、甲○○、丁○○○收取會款，已如前述，則證人乙○○於本院審理時所為上開之證述應屬可
    信，則告訴人等並非因被告辛○○之父親很有錢，而由告訴人與被害人等人事前
    勾串，誣指被告辛○○共同參與本件互助會，期迫使被告辛○○之父親出面解決
    債務甚明，自不得憑上開電話錄音譯文所述為被告辛○○有利之認定。
  (五)綜上，被告丙○○、辛○○之前揭犯罪事實，事證已臻明確，其等二人犯行均堪
    認定。
三、按本件互助會之標單，係記載投標人姓名及標息，已據被告丙○○供述在卷，是
    此一標單依民間互助會習慣，填寫互助會員姓名、金額，係表示參與得標之用意
    ，為刑法第二百二十條第一項之準私文書。核被告丙○○、辛○○冒名填寫標單
    詐標會款，係犯刑法第二百十六條、第二百十條行使偽造私文書罪及同法第三百
    三十九條第一項之詐欺取財罪。被告二人有犯意聯絡及分擔招會、開標與收取會
    款之行為分擔，為共同正犯。又被告二人偽造標單時，所為偽造得標人之署押，
    為偽造文書之部分行為，而其等偽造私文書之低度行為，已為行使偽造私文書之
    高度行為所吸收，均不另論罪。被告二人每一次向活會會員詐稱他人得標而收取
    會款，使各活會會員陷於錯誤如數交付會款，係一詐欺行為侵害各活會會員之法
    益，而觸犯相同之罪名，為想像競合犯，應從一詐欺取財罪處斷。另被告二人所
    為三次行使偽造私文書及詐欺取財犯行，均時間緊接，各犯構成要件相同之罪名
    ，顯係基於概括犯意反覆為之，均為連續犯，各以一罪論。又被告二人所犯上開
    行使偽造私文書與詐欺取財罪間，有方法、結果之牽連關係，係牽連犯，應依刑
    法第五十五條規定，從一重之行使偽造私文書罪論處。
四、原審為被告丙○○、辛○○二人科刑之判決，固非無見。惟查，原判決：(一)認定
    被告二人冒用乙○○之名義標會（理由詳後述）；(二)未具體認定被告二人詐欺取
    財之金額；(三)未就一詐欺行為侵害各活會會員之法益，論以想像競合犯，以上均
    有未洽。被告辛○○上訴意旨，仍執前詞，否認犯罪，雖無理由，被告丙○○上
    訴意旨，指摘未冒用乙○○名義標會部分，則為有理由，且有上開可議之處，自
    屬無可維持，應由本院將原判決撤銷改判，爰審酌被告二人招集互助會，冒用他
    人名義詐標，損害活會會員權益，且迄今未與被害人達成和解清償債務，惟被告
    丙○○坦承犯行，及被告二人犯後態度等一切情狀，量處如主文第二項所示之刑
    。又查被告辛○○未曾受有期徒刑以上刑之宣告，有臺灣高等法院被告全國前案
    紀錄表可稽，且被告辛○○之犯罪情節較輕，經此偵審教訓，應知警惕諒無再犯
    之虞，本院認被告辛○○部分所宣告之刑，以暫不執行為適當，就被告辛○○諭
    知緩刑四年，以勵自新。被告二人偽造標單未扣案，被告丙○○陳稱於標後已丟
    掉，且事隔多日，應已滅失，爰不另為沒收之諭知，附此敘明。
五、公訴意旨另略以：被告辛○○、丙○○於右開時地召集互助會，彼二人竟基於共
    同意圖為自己不法所有之概括犯意聯絡，於八十八年元月份，在其等上開住處，
    未徵得乙○○之同意，在標單上偽造乙○○之姓名及標金利息，持以參與競標而
    予以行使，並佯稱該會員得標，使其他活會會員陷於錯誤，而按期交付會款與辛○○、丙○○，足生損害於乙○○及其他活會會員，因認被告二人涉有刑法第二
    百十六條、第二百十條之行使偽造私文書、同法第三百三十九條第一項之詐欺取
    財等罪嫌云云。經查，證人乙○○雖於原審審理時證稱：伊之活會借給被告丙○○得標之情形，係先前之互助會，本件互助會並未借與被告丙○○得標云云（見
    原審卷第四四頁背面）。惟其於本院前審審理時證稱：八十六年七月五日二萬元
    的會沒借給她，在八十八年一月份有借她標，她說如標到要還我另一會於八十七
    年十二月二十日尚欠我十四萬元的會款云云（見本院前審卷第二八頁背面、第二
    九頁），又於本院審理時證稱：（你的會於八十八年一月五日已借給被告標）沒
    有，我是八十八年一月五日有答應借給他標，但他未標到，後來我就沒有答應借
    她標云云（見本院卷第四三頁），雖證人乙○○所述其借給被告丙○○所標者並
    非八十六年七月五日二萬元的會，然就被告二人於原審審理時所提出證人乙○○
    另參加被告丙○○所召集之互助會二會，其中一會自八十四年四月五日起至八十
    六年十月五日止，會款二萬元，採內標（前會）；另一會自八十五年八月二十日
    起至八十七年十二月二十日止，會款二萬元，採內標（後會）（見原審卷第二五
    、二六頁），上開二會末會期皆未至八十八年一月，且證人乙○○所謂八十七年
    十二月二十日尚欠我十四萬元的會款，因其參加被告丙○○所召集之上開互助會
    中的後會，該會尾會開標日期恰為八十七年十二月二十日，與其於本院前審審理
    時證述被告於八十七年十二月二十日尚欠其十四萬元會款等情相符，應是證人乙○○參加上開互助會中之後會，於八十七年十二月二十日（尾會）得標，而被告
    丙○○並未如期給付全數會款，故有被告丙○○尚欠其十四萬元會款之情。準此
    ，證人乙○○於本院審理時證述八十八年一月五日有答應借給他標，應係指本件
    由被告丙○○於八十六年七月五日所召集二萬元的互助會無誤。此外，復查無其
    他積極證據足資證明被告二人有公訴人所指冒用乙○○名義標會之行使偽造私文
    書及詐欺取財犯行，其等被訴此部分犯罪，尚屬不能證明。惟公訴人認此部分與
    上開科刑之行使偽造私文書及詐欺取財部分，有連續、牽連犯裁判上一罪關係，
    爰不另為無罪之諭知，併此敘明。
六、被告辛○○、丙○○經合法傳喚均不到庭，不待其等陳述，逕行判決。
七、據上論結，應依刑事訴訟法第三百六十九條第一項前段、第三百六十四條、第二
    百九十九條第一項前段、第三百七十一條，刑法第二十八條、第五十六條、第二
    百十六條、第二百十條、第三百三十九條第一項、第五十五條、第七十四條第一
    款，罰金罰緩提高標準條例第一條前段，判決如主文。
本案經檢察官庚○○到庭執行職務。
中      華      民      國      九十一  年      七      月      十      日
                                臺灣高等法院臺中分院刑事第一庭
                                      審判長法  官　陳　紀  綱
                                        　  法  官　方　艤  駐
                                            法  官　陳　登　源
右正本證明與原本無異。
如不服本判決應於收受送達後十日內向本院提出上訴書狀，其未敘述上訴之理由者並
得於提起上訴後十日內向本院補提理由書（均須按他造當事人之人數附繕本）。
                                            書記官  林　桂　鳳
中      華      民      國      九十一  年      七      月      十二    日
附錄論罪科刑主要法條
刑法第二百十六條：
行使第二百十條至第二百十五條之文書者，依偽造、變造文書或登載不實事項或使登
載不實事項之規定處斷。
刑法第二百十條：
偽造、變造私文書，足以生損害於公眾或他人者，處五年以下有期徒刑。
刑法第三百三十九條第一項：
意圖為自己或第三人不法之所有，以詐術使人將本人或第三人之物交付者，處五年以
下有期徒刑、拘役或科或併科一千元以下罰金。
附表：
一、會款：每月二萬元整，底標二千元。
二、會數：本會連會首共二十七會，採內標方式計算。
三、會期：自八十六年七月五日起至八十八年九月五日止。
四、於每月五日下午八時於臺中市○○路○段三四八巷五之二號三樓開標。
┌─┬───┬───┬────┬─────┬────┬─────────┐
│編│被冒標│共  同│冒標日期│詐得金額  │冒標方法│被詐欺之活會會員　│
│號│之會員│冒標者│        │（新臺幣）│        │              　  │　　　　　　　　　　　　　　　　　　　　　　　　　　　　　　　　　　　　Ｄ
├─┼───┼───┼────┼─────┼────┼─────────┤
│１│施振豐│丙○○│87,12,05│十三萬八千│偽造施振│施振豐、乙○○、林│
│  │      │辛○○│        │元（一萬三│豐姓名及│靜、丁○○○（洪│
│  │      │      │        │千八百元ｘ│標息六千│太太）、甲○○、韓│
│  │ 　   │ 　   │        │十人）    │二百元之│美媚（淑如）、盧陳│
│  │      │      │        │          │標單，並│富春（陳富春）、張│
│  │      │      │    │          │佯稱得標│羅秀鳳（秀鳳、二會│
│  │      │      │        │          │        │）、戊○○○（張太│
│  │      │      │        │          │        │太）              │
├─┼───┼───┼────┼─────┼────┼─────────┤
│２│林靜│丙○○│88,02,05│九萬六千三│偽造林靜│施振豐、林靜、洪│
│  │      │辛○○│        │百元（一萬│姓名及│尤錦飾（洪太太）、│
│  │      │      │        │零七百元ｘ│標息九千│甲○○、癸○○（淑│
│  │ 　   │ 　   │        │九人）    │三百元之│如）、壬○○○（陳│
│  │      │      │        │          │標單，並│富春）、己○○○（│
│  │      │      │        │          │佯稱得標│秀鳳、二會）、張陳│
│  │      │      │        │          │        │貴美（張太太）    │
│  │      │      │        │          │        │備註：            │
│  │      │      │        │          │        │乙○○於八十八年元│
│  │      │      │        │          │        │月五日同意被告施淑│
│  │      │      │        │          │        │真借標            │
├─┼───┼───┼────┼─────┼────┼─────────┤
│３│洪尤錦│丙○○│88,03,05│九萬一千八│偽造洪尤│施振豐、林靜、洪│
│  │飾    │辛○○│        │百元（一萬│錦飾姓名│尤錦飾（洪太太）、│
│  │      │      │        │零二百元ｘ│及標息九│甲○○、癸○○（淑│
│  │ 　   │ 　   │        │九人）    │千八百元│如）、壬○○○（陳│
│  │      │      │        │          │之標單，│富春）、己○○○（│
│  │      │      │        │          │並佯稱得│秀鳳、二會）、張陳│
│  │      │      │        │          │標      │貴美（張太太）    │
│  │      │      │        │          │        │備註：            │
│  │      │      │        │          │        │乙○○於八十八年元│
│  │      │      │        │          │        │月五日同意被告施淑│
│  │      │      │        │          │        │真借標            │
├─┴───┴───┴────┴─────┴────┴─────────┤
│合計共詐取會款三十二萬六千一百元                                      │
└───────────────────────────────────┘
                                                                       Ａ
